【裁判字號】    99,交聲,2144
【裁判日期】    990906
【裁判案由】    交管條例聲異
【裁判全文】
臺灣板橋地方法院交通事件裁定       99年度交聲字第2144號
原處分機關  交通部公路總局臺北區監理所蘆洲監理站
異  議  人
即受處分人  甲○○
上列異議人即受處分人因違反道路交通管理處罰條例案件，對於
交通部公路總局臺北區監理所蘆洲監理站中華民國99年6 月24日
以北監自裁字第裁40-Z00000000號所為之處分（原舉發案號：內
政部警政署國道公路警察局公警局交字第Z00000000 號），聲明
異議，本院裁定如下：
    主  文
原處分撤銷。
甲○○汽車駕駛人，駕駛汽車經測試檢定酒精濃度超過規定標準
，吊扣小型車普通駕駛執照壹年，並應接受道路交通安全講習。
    理  由
一、原處分意旨略以：異議人即受處分人甲○○於民國九十九年
    三月二十六日晚間七時四十分許，駕駛車號６９８２－ＤＶ
    號自用小客車，在國道三號北上三十七公里處發生車禍，經
    警到場處理，測得其呼氣酒精濃度為每公升零點八一毫克，
    超過標準（零點五五毫克以上）違規而當場舉發，遂依道路
    交通管理處罰條例第三十五條第一項第一款規定，裁處罰鍰
    新臺幣（下同）四萬九千五百元，並吊扣駕駛執照十二個月
    ，施以道安講習。
二、本件異議人則以：伊因本件酒後駕車，業經臺灣板橋地方法
    院檢察署檢察官為緩起訴處分，且已依緩起訴處分之內容向
    國庫支付五萬元，卻又再遭原處分機關處以四萬九千五百元
    罰鍰及吊扣駕照之行政罰，實有違行政罰法一行為不兩罰之
    規定，且伊當時係駕駛自用小客車違規，應僅能吊扣小型車
    普通駕駛執照，為此聲明異議等語。
三、觀諸原處分對異議人之裁罰內容，乃包括「罰鍰四萬九千五
    百元」、「吊扣駕駛執照十二個月」及「施以道路交通安全
    講習」三部分，異議人雖僅請求勿予罰鍰及吊扣職業大貨車
    駕照而聲明異議，然本件僅有一個酒後駕車之交通違規行為
    ，且有關其處罰效果之罰鍰、吊扣駕駛執照與施以道路交通
    安全講習，與該交通違規行為是否存在均無從分離，法院審
    理時應先確定受處分人是否確有交通違規行為事實，再決定
    原處分機關所適用之法律有無錯誤，從而，受處分人於聲明
    異議狀雖僅記載就罰鍰及吊扣駕照部分聲明異議，其餘部分
    並未提及，惟此與其交通違規行為是否存在既無從分離，法
    院自應予以審理，換言之，聲明異議乃屬司法救濟程序，由
    法院審查受處分人所涉之違規事實是否成立，及原處分所適
    用之法條是否正確、裁罰是否適當，對原處分失當時，應自
    為處分，就本案而言，就罰鍰、吊照及安全講習等處罰效果
    ，自宜一併重新諭知（臺灣高等法院暨所屬法院九十八年度
    法律座談會第二十三號提案審查意見及研討結果參考），核
    先敘明。
四、經查：
  (一)本件異議人領有職業大貨車駕駛執照，其於前揭時、地，因
    駕駛６９８２－ＤＶ號自用小客車發生車禍，經警到場處理
    並施以酒精濃度測試檢驗，結果其呼氣中所含酒精濃度達每
    公升零點八一毫克，超過規定標準而違規之事實，為異議人
    自承不諱，且其行為同時觸犯刑法第一百八十五條之三之公
    共危險罪，經內政部警政署國道公路警察局第六警察隊移送
    臺灣板橋地方法院檢察署檢察官偵查後，經該署檢察官於九
    十九年四月二十三日以九十九年度偵字第一０六六七號為緩
    起訴處分，緩起訴期間為一年，並應向國庫支付五萬元在案
    ，復經臺灣高等法院檢察署檢察長於九十九年五月七日以九
    十九年度上職議字第六三六五號駁回再議而確定，且異議人
    已於九十九年六月八日履行前揭捐款完畢乙節，有上開處分
    書網路列印本二份、臺灣板橋地方法院檢察署自行收納款項
    收據一紙及臺灣高等法院被告前案紀錄表各一份在卷可考，
    均堪予認定。
  (二)按汽車駕駛人，駕駛汽車經測試檢定有酒精濃度超過標準者
    ，處一萬五千元以上六萬元以下罰鍰，並當場移置保管該汽
    車及吊扣其駕駛執照一年，且應接受道路交通安全講習，道
    路交通管理處罰條例第三十五條第一項第一款、第二十四條
    第一項第二款固有明定。惟行政罰法第二十六條復規定：「
    一行為同時觸犯刑事法律及違反行政法上義務規定者，依刑
    事法律處罰之。但其行為應處以其他種類行政罰或得沒入之
    物而未經法院宣告沒收者，亦得裁處之（第一項）。前項行
    為如經不起訴處分或為無罪、免訴、不受理、不付審理之裁
    判確定者，得依違反行政法上義務規定裁處之（第二項）」
    ，即所謂一事不二罰原則，探究其立法目的，無非以一行為
    同時觸犯刑事法律及違反行政法上義務規定時，由於刑罰與
    行政罰同屬不法行為之制裁，而刑罰之懲罰作用較強，依刑
    事法律處罰即足資警惕，實無一事二罰再處行政罰之必要，
    且刑事法律處罰，由法院依法定程序為之，較符合正當法律
    程序，應予優先適用，但罰鍰以外之沒入或其他種類行政罰
    ，因兼具維護公共秩序之作用，為達行政目的，行政機關仍
    得併予裁處。故汽車駕駛人酒後駕車時，如同時觸犯刑法第
    一百八十五條之三公共危險罪者，道路交通主管機關除仍得
    依上開行政罰法第二十六條第一項但書規定，處以其他種類
    行政罰外，關於行政罰鍰部分，即應依行政罰法第二十六條
    、道路交通管理處罰條例第十條等規定，移送地方法院檢察
    署處理，且除非有行政罰法第二十六條第二項所定不起訴等
    事由，不得再予裁處行為人罰鍰。
  (三)又按「緩起訴期間內，有下列情形之一者，檢察官得依職權
    或依告訴人之聲請撤銷原處分，繼續偵查或起訴：一、於期
    間內故意更犯有期徒刑以上刑之罪，經檢察官提起公訴者。
    二、緩起訴前，因故意犯他罪，而在緩起訴期間內受有期徒
    刑以上刑之宣告者。三、違背第二百五十三條之二第一項各
    款之應遵守或履行事項者」，刑事訴訟法第二百五十三條之
    三第一項定有明文。準此，被告經檢察官為緩起訴處分者，
    在緩起訴期間屆滿前，乃屬「起訴之猶豫期間」，被告最後
    是否遭檢察官提起公訴，猶懸而未定，是以緩起訴處分在期
    滿且未經撤銷以前，並不具實質確定力。再者，行政罰法第
    二十六條第二項雖僅規定「經不起訴處分或為無罪、免訴、
    不受理、不付審理」之裁判確定者，始得依違反行政法上義
    務規定裁處，並不包括緩起訴處分在內，然緩起訴處分期滿
    且未經撤銷時，與不起訴處分之法律效果相同，此觀諸刑事
    訴訟法第二百六十條之規定即明。是以行政機關應俟緩起訴
    處分期滿且未經撤銷，因已生與不起訴處分相同之實質確定
    力後，始有援引行政罰法第二十六條第二項規定為行政裁罰
    之餘地，蓋在緩起訴處分期間屆滿前，行為人仍隨時有受撤
    銷緩起訴再受刑事追訴之風險，行政機關自不得在緩起訴處
    分期間尚未屆滿前即逕為裁罰（臺灣高等法院暨所屬法院九
    十六年法律座談會刑事類提案第三十六號審查意見參考）。
  (四)異議人前揭所受之緩起訴處分，乃於九十九年五月七日確定
    ，其緩起訴期間為一年，是以其緩起訴期間應迄一百年五月
    六日始行屆滿，在緩起訴期間屆滿之前，異議人仍有因違反
    刑事訴訟法第二百五十三條之三第一項各款規定，經檢察官
    撤銷緩起訴處分繼續偵查或起訴，而受刑事處罰之可能，在
    此期間若行政機關即遽行課以行政罰鍰，毋寧將使異議人有
    同時遭受行政處罰及刑事處罰之危險。原處分機關未查，在
    緩起訴期間屆滿前，即依道路交通管理處罰條例第三十五條
    第一項第一款之規定，逕於九十九年六月二十四日裁處異議
    人罰鍰四萬九千五百元，實與行政罰法第二十六條第一項前
    段、第二項之規定有違，難謂適法。
  (五)再者，原處分裁處吊扣駕駛執照十二個月及施以道路交通安
    全講習部分，核與徒刑之目的不同、種類殊異，乃為達維護
    用路權人生命、身體安全之裁罰性不利處分，依行政罰法第
    二十六條但書之規定，雖得裁處之，惟按道路交通管理處罰
    條例第六十八條有關吊銷或吊扣駕駛執照之規定，業於九十
    四年十二月十四日修正，並自九十五年三月一日施行，修正
    前道路交通管理處罰條例第六十八條係規定：「汽車駕駛人
    ，因違反本條例及道路交通安全規則之規定，受『吊扣或』
    吊銷駕駛執照處分時，『吊扣或』吊銷其持有各級車類之駕
    駛執照。」，嗣則修正為：「汽車駕駛人，因違反本條例及
    道路交通安全規則之規定，受吊銷駕駛執照處分時，吊銷其
    持有各級車類之駕駛執照」，兩相對照，可知原條文有關「
    吊扣或」之文字業已刪除，考其修正理由，乃舊法將違規駕
    駛人所持有各級車類之駕駛執照一併吊扣失之過酷，影響人
    民工作及生活甚鉅，故依修正後規定，僅有受「吊銷駕照」
    處分者，始一併吊銷其持有各級車類之駕照，至於受「吊扣
    」駕照處分時，僅能「吊扣」違規當時所駕駛車輛之駕照，
    不能擴大適用，逕行「吊扣」其持有各級車類之駕照，如此
    解釋，始符合「明示其一，排除其他」之法理，方始無違立
    法者之修正意旨（臺灣高等法院暨所屬法院九十七年度法律
    座談會刑事類第四十號提案研討意見參考）。又此時受處分
    人應受之吊扣處分，雖以違規當時駕駛車類之駕駛執照為限
    ，然亦不能因受處分人持用較高等級種類駕駛執照駕駛較低
    階車類之車輛，即逕諭知不罰，否則實有違相同事件相同處
    理之平等原則；至於道路交通主管機關對於汽車駕駛執照之
    管理，因採一照原則，未發給駕駛人較低等級之駕駛執照，
    惟主管機關仍可利用電腦資料處理或在受處分人所持有之最
    高級車類駕駛執照上註記等方式，解決因駕駛執照發給方式
    所衍生之執行問題，蓋駕駛執照既係監理機關核發予駕駛人
    ，表彰執照持有人可據以駕駛何種動力交通工具之許可資格
    文件，具有行政處分之性質，自非不得由監理機關於駕駛執
    照上依法附以條件限制，不能空以監理機關執行實務上慣來
    無此前例，即逕認無法執行而諭知不罰（臺灣高等法院暨所
    屬法院九十八年度法律座談會第二十號提案審查意見及研討
    結果亦同此見解）。原處分書主文欄內就此部分雖僅記載「
    吊扣駕駛執照十二個月」，惟因異議人已於六十九年十月十
    六日換領大貨車職業駕駛執照，無小型車普通駕駛執照可供
    吊扣，故此乃指吊扣異議人之大貨車職業駕駛執照乙節，業
    據原處分機關於北監自字第０９９２０２６８８４號對違反
    道路交通管理事件不服裁決聲明異議案件移送書中記載明確
    ，並有異議人汽車駕照基本資料表一紙、交通部公路總局高
    雄區監理所旗山監理站九十九年八月五日高監旗字第０９９
    ０００８８２７號函一紙在卷可憑，然異議人既係酒後駕駛
    自用小客車違規，揆諸上開說明，自僅能吊扣其小型車普通
    駕駛執照，始為適法，是以就原處分有關「吊扣異議人大貨
    車職業駕駛執照」部分之裁決，亦有違誤。
五、綜上所述，原處分機關未查，逕予裁處異議人罰鍰四萬九千
    五百元，又吊扣異議人之大貨車職業駕駛執照，於法均有未
    洽。是以本件聲明異議為有理由，應由本院將原處分全部撤
    銷，並自為裁罰如主文第二項所示，以期適法。
六、至於異議人因酒醉駕車所應受之罰鍰處分，應俟緩起訴處分
    期滿其緩起訴未經撤銷，或緩起訴遭撤銷而受刑事訴追處罰
    等不同結果，再由原處分機關另為適法之處理，附此指明。
據上論斷，應依道路交通管理處罰條例第八十七條第二項，道路
交通案件處理辦法第二十條前段，裁定如主文。
中    華    民    國    99    年    9     月    6     日
                  交通法庭  法  官  劉元斐
上列正本證明與原本無異。
如不服本裁定，應於裁定送達後5日內敘明抗告理由，向本院提
出抗告狀。
                            書記官  陳金鳳
中    華    民    國    99    年    9     月    6     日

司法院資訊處製作；財團法人民間司法改革基金會備份。
